Inventaris van het archief van de Hypotheekcommissie, (1933) 1935-1944
Nationaal Archief, Den Haag
Hypotheek Commissie
Hypotheekcommissie
1933-1944
merendeel 1935-1944
L25606
1.50 meter; 35 inventarisnummers.
Normale geschreven, getypte en gedrukte documenten, geen bijzondere handschriften.
Nationaal Archief, Den Haag
Hypotheekcommissie (1935-1944)
Het archief van de - ten tijde van de Landbouwcrisiswetgeving ingestelde - Hypotheekcommissie bestaat uit stukken betreffende de instelling en opheffing van de commissie, benoeming van de leden, instructie voor de werkwijze en de werkzaamheden van de commissie. Tevens bevat het registers van ingekomen en verzonden stukken en een serie dossiers inzake door de commissie behandelde beroepschriften.
Archiefvorming
Geschiedenis van de archiefvormer
Ondanks de op bladzijde 5 van Deel I van de inventaris van de Archieven betreffende de Landbouwcrisiswetgeving genoemde steunmaatregelen, brachten de produkten van land- en tuinbouw niet voldoende op om het de landbouwers steeds mogelijk te maken hun hypothecaire rente en aflossing te kunnen betalen. In verband hiermede besloot de Regering tijdelijke maatregelen te nemen tegen onredelijke executies ten aanzien van het landelijk eigendom. Aangezien het voorkwam, dat landelijk eigendom naar de mening van de Minister ten onrechte was geëxecuteerd, kreeg de Minister ingevolge een wijziging van de Landbouwcrisiswet 1933 de bevoegdheid te beslissen, dat de toekomstige gebruiker niet tot enige crisisorganisatie zou worden toegelaten. Dit hield in, dat de nieuwe pachter niet in aanmerking kwam voor eventuele teeltvergunningen c.q. biggen- en/of oormerken.
Bij Koninklijk besluit van 12 maart 1935 werd de Hypotheekcommissie ingesteld met als taak de Minister te adviseren over het al dan niet gebruik maken van bovengenoemde bevoegdheid
Stb. 108 van 1935.
. Bij beschikking van 13 maart 1935, no. 3015, Afdeling Landbouwcrisisaangelegenheden
Zie inv. nr. 1.
, werd een instructie voor de Commissie vastgesteld. Bij beschikking van 13 maart 1935, no. 3016, Afdeling Landbouwcrisisaangelegenheden
Zie inv. nr. 1.
, werden de leden van de Commissie benoemd. Als eerste voorzitter fungeerde Mr. Dr. J. Donner. Zoals op bladzijde 6 van Deel I van de inventaris van de Archieven betreffende de Landbouwcrisiswetgeving is medegedeeld, ressorteerde het secretariaat van de Hypotheekcommissie onder de Afdeling Juridische Zaken van de Stichting Landbouwcrisisbureau. Bij beschikking van 2 januari 1936, no. 21113, Afdeling Landbouwcrisisaangelegenheden
Zie inv. nr. 1.
, werd Mr. G. van Herwaarden benoemd tot secretaris, die deze functie tot aan de opheffing van de commissie vervulde.
Toen in 1942 de voedselvoorziening op publiekrechterlijke grondslag werd opgebouwd, had het bestaan van de Hypotheekcommissie eigenlijk geen zin meer. Vrijwel alle maatregelen van de toenmalige crisiscentrales waren in verordeningen van de toen ingestelde bedrijfsschappen overgenomen. Mede gezien het gering aantal verzoekschriften - in 1941: 7, in 1942: 4 en in 1943: 3
Zie inv. nr. 3.
- dat nog bij de commissie werd ingediend, werd bij besluit van de Secretaris-Generaal van het Departement van Landbouw en Visserij van 15 mei 1944, no.6502, Afdeling Algemene Zaken van het Rijksbureau voor de Voedselvoorziening in Oorlogstijd, met ingang van 1 juli 1944 de Hypotheekcommissie opgeheven.
Zie inv. nr. 1.
Geschiedenis van het archiefbeheer
Het archief is na de bevrijding in 1945 aangetroffen op een zolder van het gebouw Oostduinlaan 2, waar toen het Rijksbureau voor de Voedselvoorziening was gehuisvest. Vandaar is het overgebracht naar de archiefbewaarplaats van het Ministerie van Landbouw en Visserij aan de Nieuwe Haven 105 te Schiedam. Bij de verhuizing van deze archiefbewaarplaats naar één van de gebouwen van het voormalige Marine-Opkomstcentrum te Voorschoten, vond ook dit archief daar een plaats.
In 1971 vond in die archiefbewaarplaats de samenstelling van deze inventaris plaats.
De verwerving van het archief
Overbrenging van een overheidsarchief
Inhoud en structuur van het archief
2.11
Ordening van het archief
Het archief bestond uit een verzameling alfabetisch (op naam van de requestranten) geordende omslagen, inhoudende de stukken betreffende de door de Commissie behandelde beroepschriften. Voorts is aangetroffen een aantal dossiers betreffende de voorbereiding van het Hypotheekbesluit, de instelling en de opheffing van de Commissie, benoeming van de leden van de Commissie alsmede overzichten van de door de Commissie verrichte werkzaamheden.
Gezien de reeds tijdens de registratuurperiode ontstane indeling van de stukken, is deze indeling ook in de inventaris gehandhaafd. De stukken betreffende de voorbereiding van het Hypotheekbesluit, de instelling en de opheffing van de Commissie, de benoeming van de leden en de overzichten van de verrichte werkzaamheden zijn ondergebracht in het hoofdstuk "Stukken van algemene aard" en de behandelde beroepschriften in het hoofdstuk "Stukken van bijzondere aard".
Ten einde de toegankelijkheid van deze laatste serie te vergroten, zijn de dossiers per letter in omslagen opgeborgen.
Aanwijzingen voor de gebruiker
Openbaarheidsbeperkingen
Volledig openbaar.
Materiële beperkingen
Aanvraaginstructie
Openbare archiefstukken kunnen online worden aangevraagd en gereserveerd. U kunt dit ook via de terminals in de studiezaal van het Nationaal Archief doen. Om te kunnen reserveren dient u de volgende stappen te volgen:
U maakt een profiel aan op www.gahetna.nl, en logt vervolgens in
Via de archiefinventaris (alleen de beschrijvingen met rode nummers) selecteert u het gewenste archiefstuk door op de knop 'Reserveren' te klikken
In het volgende scherm geeft u aan op welke dag u het archiefstuk wilt inzien
Indien u zich bevindt in de studiezaal en een tafelnummer heeft ontvangen kunt u dit nummer vermelden. Als u geen tafelnummer heeft kunt u tafelnummer 777 laten staan
Vervolgens bevestigt u uw reservering door deze te versturen.
Verwant materiaal
Beschikbaarheid van kopieën
Verwante archieven
Verwante archieven met betrekking tot de Landbouwcrisiswetgeving:
2.11.16.02 - Inventaris van het archief van de Stichting Centrale Crisis Controledienst [1934-1939]; Centrale Crisis Controledienst [1939-1942]; Centrale Controledienst [1942-1954], 1934-1954
2.11.16.03 - Inventaris van het archief van de Stichting Regeringsbureau voor de Uitvoering van de Landbouwcrisiswet 1933 en Taakopvolger: Afdeling Akkerbouw, (1930) 1934-1944
2.11.16.04 - Inventaris van het archief van de Stichting Regeringsbureau voor de Uitvoering van de Landbouwcrisiswet 1933 en Taakopvolger: Afdeling Melkveehouderij, (1933) 1934-1943
2.11.16.05 - Inventaris van het archief van de Nederlandse Visserijcentrale, 1934-1943
Beschrijving van de series en archiefbestanddelen
- Stukken van algemene aard, A.
  - Stukken betreffende organisatie, 1933-1944; 1-3; 3 omslagen
    - Afdrukken van stukken betreffende de instelling en de opheffing van de Hypotheekcommissie; benoeming van de leden en instructie voor de werkwijze van de Commissie 1935-1944, 1
    - Stukken betreffende de voorbereiding van het Hypotheekbesluit 1933-1936, 2
    - Stukken betreffende de werkzaamheden van de Commissie 1935-1944, 3
  - Registers van ingekomen en verzonden stukken, 1935-1944; 4-9; 6 registers
    - nos 1 -1200, 1935, 4
    - nos l201-2400, 1935, 5
    - nos 2401-2950, 1935, 6
    - nos 1 -1200, 1936, 7
    - nos 1201-1568, 1936 nos 1569-2160, 1937 nos 2161-2200, 1938, 8
    - nos 2201-3371, 1938-1944, 9
  - Alfabetische lijst, vermeldende de door de Commissie behandelde beroepschriften, [z.d.]; 10; 1 omslag
- Stukken van bijzondere aard, B.
  - Stukken betreffende beroep op de Minister in verband met hypothecaire moeilijkheden (op naam van requestranten), 1935-1944; 11-35; 25 omslagen
    - A, 11
    - B, 12
    - C, 13
    - D, 14
    - E, 15
    - F, 16
    - G, 17
    - H, 18
    - I, 19
    - J, 20
    - K, 21
    - L, 22
    - M, 23
    - N, 24
    - O, 25
    - P, 26
    - Q, 27
    - R, 28
    - S, 29
    - T, 30
    - U, 31
    - V, 32
    - W, 33
    - IJ, 34
    - Z, 35